【裁判字號】    92,上易,2831
【裁判日期】    921217
【裁判案由】    毀損
【裁判全文】
臺灣高等法院刑事判決                          九十二年度上易字第二八三一號
    上  訴  人
    即  自訴人  甲○○
    代  理  人  張泰昌  律師
                路雅如  律師
    被      告  乙○○
                丙○○
    共      同
    選任辯護人  邱六郎律師
右上訴人因被告損害債權案件，不服臺灣士林地方法院九十一年度自字第一二四號，
中華民國九十二年八月十二日第一審判決，提起上訴，本院判決如左：
    主  文
上訴駁回。
    理  由
一、自訴意旨略以：被告乙○○、丙○○為案外人婁良忠（其涉共同損害債權案件，
    另經甲○○提起自訴由原審法院以九十一年度自字第四一號判決有期徒刑四月）
    之子女，婁良忠於民國（下同）八十五年二月十日與甲○○協議，由婁良忠承擔
    邱張完妹對甲○○之債務，共計新台幣（下同）一千六百零七萬六千二百八十五
    元，並簽立同意書，嗣婁良忠未依約完全清償而為債務人，經甲○○於八十九年
    間向原審法院民事庭對婁良忠提起清償債務之民事訴訟，原審法院民事庭於八十
    九年八月二十五日，以八十九年度重訴字第一０三號判決婁良忠應給付甲○○六
    百四十三萬八千一百四十二元五角，及自民國八十五年二月十日起至八十六年二
    月九日止，按週年利率百分之二十計算之利息暨自民國八十六年二月十日起至清
    償日止，按週年利率百分之五計算之利息，並於甲○○以二百十四萬六千元供擔
    保後，得假執行。嗣婁良忠及甲○○均對該民事判決提起上訴，經本院民事庭於
    九十年十二月十一日，以九十年度重上字第二七號判決婁良忠除上開金額、利息
    外，應再給付甲○○六百四十三萬八千一百四十二元五角，及自民國八十五年二
    月十日起至八十六年二月九日止，按週年利率百分之二十計算之利息暨自民國八
    十六年二月十日起至清償日止，按週年利率百分之五計算之利息，並於甲○○以
    二百十五萬元供擔保後，得假執行。乙○○為系爭判決之第二審訴訟代理人，知
    悉判決之結果，丙○○則由嫂嫂倪維玲即乙○○之妻告知判決敗訴一事，其二人
    竟與婁良忠（另經自訴人提起自訴）基於共同意圖損害甲○○債權之犯意聯絡，
    於九十年十二月十一日本院上開民事判決宣示後至九十年十二月二十一日止某日
    ，將受強制執行之際，在臺北市○○○路○段二三二巷十九弄二十三號婁良忠、
    乙○○居所，將婁良忠所持有其任董事長之帝國企業織造股份有限公司（以下簡
    稱帝國公司）之六百股股份全數轉讓給丙○○而處分其財產，並由乙○○代理帝
    國公司於九十年十二月二十一日向台北市政府申請變更董事長為乙○○，董事丙○○原持有股份數由二百股變更為八百股，提出申請，嗣於九十一年一月廿三日
    完成變更登記，以減弱婁良忠對自訴人債權清償之擔保，致甲○○無從強制執行
    上開股份而獲得債權清償，因而受有損害。嗣經甲○○於九十一年二月四日為聲
    請強制執行婁良忠之財產而查詢帝國公司基本資料始發現上情，因認被告二人涉
    有刑法第三百五十六條之損害債權罪嫌云云。
二、訊據被告乙○○、丙○○固坦承其父婁良忠曾經原審法院、本院民事庭判決應給
    付自訴人上開金額、利息及得假執行，婁良忠並將其原任董事長之帝國公司股份
    六百股全數轉讓予丙○○，而委由乙○○辦理變更董事長為乙○○及董事丙○○
    股份數由二百股增加為八百股等情，惟否認有何損害自訴人債權之意圖，辯稱：
    婁良忠簽立上開承擔債務同意書後，已清償六、七百萬元，原債務人邱張完妹也
    清償三、四百萬元，婁良忠已完全清償自訴人之債權，又婁良忠經常向女兒丙○○借錢，皆於每年年底再結算清償，於九十年間總計向丙○○借貸約六、七十萬
    元，因布料生意不佳乏現金清償，為向丙○○之婆家交代，故於九十年底，將伊
    所有之帝國公司股份六百股全數轉讓予丙○○以資清償債務，婁良忠與丙○○二
    人同意該股份轉讓事宜，之後，婁良忠始委託乙○○辦理變更登記，而移轉股份
    之時帝國公司已經負債，股票並無任何價值等語。
三、自訴人認被告二人涉有上開罪嫌係以被告二人承認婁良忠將帝國公司股份六百股
    全數轉讓予被告丙○○，委由乙○○辦理公司變更登記事項等情，及原審法院民
    事庭八十九年度重訴字第一０三號判決、本院民事庭九十年度重上字第二七號判
    決影本各一件、財政部台北市國稅局八十九年度綜合所得稅所得資料清單影本一
    件、帝國公司基本資料查詢影本二件等為論據。惟按刑法第三百五十六條損害債
    權罪之成立，須債務人於將受強制執行之際有毀壞、處分或隱匿其財產之行為，
    且須具損害債權人債權之故意始足當之，倘缺其中任何一項，即與該罪之構成要
    件不該當，不能以該罪相繩，經查：
  (一)婁良忠於八十二年十一月間，同意案外人邱張完妹之請託，轉請案外人洪國鑫（
    為婁良忠之妻舅）提供桃園縣蘆竹鄉○○段三一一、三一二號土地（面積各為四
    二三九平方公尺、一四六六平方公尺，權利範圍均為全部），為洪國鑫、婁良忠
    、邱張完妹等三位債務人，設定本金最高限額一千二百萬元之抵押權，存續期間
    自八十二年十一月二日起至九十二年十一月十二日止，此有他項權利證明書影本
    一份在卷可憑，按最高限額抵押權，乃為預定抵押物應擔保債權之最高限額所設
    定之抵押權，以擔保債務人於權利存續期間所生之債務。婁良忠於原審法院九十
    一年自字第四一號損害債權案件審理中辯以自訴人設有上開最高限額抵押權，自
    訴人對於婁良忠所承擔邱張完妹之債權，在一千二百萬元之範圍內，能獲得充分
    之保障，其將六百股帝國公司股份轉讓予丙○○，並未損害自訴人之債權等語，
    自訴人雖主張該一千二百萬元之最高限額抵押權，僅能擔保邱張完妹欠自訴人一
    千九百多萬元債務之一部分云云，惟查婁良忠承擔邱張完妹之債務，依本院之上
    開判決，婁良忠應給付自訴人一千二百八十七萬六千二百八十五元及利息，並非
    一千九百餘萬元。職是，自訴人設有該最高限額抵押權，被告二人及婁良忠因此
    認為自訴人對於婁良忠所承擔邱張完妹之債權，在一千二百萬元之範圍內，能獲
    得充分之保障，並不違反情理。因此，縱婁良忠轉讓帝國公司股份予丙○○，係
    在本院判決認定婁良忠應共給付一千二百八十七萬六千二百八十五元及利息之後
    ，仍難遽認婁良忠及被告二人在轉讓股份時必然存損害債權之意圖。
  (二)婁良忠於上開九十一年自字第四一號損害債權案中另辯稱：伊擁有男用皮鞋五百
    雙、女西裝外套三千件、女花西裝外套五百件、男西裝外套五百件、女毛大衣四
    百件、鐵多龍布二萬碼，合計值一千八百二十萬元，已足資清償甲○○之債權，
    伊處分帝國公司股份無損於自訴人之債權等語，該案審理中法院乃至婁良忠所陳
    報儲存上開貨品之台北市○○街十九之一號一樓勘驗，勘驗結果認：現場堆滿紙
    箱，紙箱內置有鞋子、衣服、布匹等，但堆置凌亂，婁良忠並稱無能力分類清點
    數量，故當場未清點數量，有勘驗筆錄附於該卷可稽，上開衣服、布料、鞋子等
    均為動產，在無人出而主張該等貨品之所有權之情形下，婁良忠及乙○○管理該
    堆置貨品之場所，客觀上持有該等貨品，其二人均主張該等貨品為其二人所共有
    ，並無當然足以推翻之處，是應採信為其二人所共有；又該堆置現場現狀淩亂，
    屋內潮濕，並未特別裝置保存衣物、鞋子、布匹之設備，且婁良忠自稱該等貨品
    係於八十五年至九十年間陸續購入（見上開卷宗九十二年四月一日勘驗筆錄），
    而衣服、鞋類、布匹均屬季節性消費品，款式更迭甚為快速，依上開進貨時間已
    久、保存不良之情形下，貨品價值必已大減，經原審於該案囑託財團法人中華科
    技經濟鑑測中心鑑定，由於無法逐一清點數量，乃以抽樣方式鑑定，鑑定結果，
    依１保養情況良好，且不考慮季節因素；２保養情況不良，且不考慮季節因素；
    ３保養情況良好，且考慮季節因素；４保養情況不良，且考慮季節因素等四種情
    況分別鑑價出貨品之單價，有鑑價報告書附卷足憑，而上開貨品保養情況不良，
    已如前述，再考慮季節因素，鑑價結果男用皮鞋每雙平均約一千元，女西裝外套
    每件平均約五百元，女花用外套每件平均約一千二百元，男西裝外套每件平均約
    二千五百元，女毛大衣每件平約一千五百元，布料分五類，每碼各約五十元、一
    百二十元、七十元、四十元。依婁良忠陳報之數量，即男用皮鞋五百雙、女西裝
    外套三千件、男西裝外套五百件、女毛大衣四百件、鐵多龍布料二萬碼，配合上
    開勘驗結果（布料部分以價格最低者即每碼約四十元計算全部），估計約總值五
    百二十五萬元（一○○○元Ⅹ五○○＋五○○元Ⅹ三○○○＋一二○○元Ⅹ五○○＋二五○○元Ⅹ五○○＋一五○○元Ⅹ四○○＋四○元Ⅹ二○○○○）。婁良
    忠於上開勘驗時供稱上開物品係其與乙○○平均合資購買（見同上勘驗筆錄），
    是婁良忠擁有上開貨物之價值應以二分之一計算，即約二百六十二萬元，是雖無
    其所主張合計約一千八百二十萬元之價值，惟其價值應不止於八十八萬元，加計
    前開一千二百萬元之最高限額抵押權，婁良忠及被告二人主觀上認為已足資清償
    、自不能遽認其等出於損害自訴人債權之意圖，是婁良忠縱於將受強制執行之際
    ，將帝國公司股份六百股處分予丙○○，惟自訴人並未能提出積極之證據足以證
    明被告二人與婁良忠確實具損害債權之意圖，揆諸前開說明，原審為無罪之諭知
    ，尚無違誤。自訴人上訴意旨仍執陳詞，認被告雖非債務人，但實卻與債務人婁
    良忠於將受強制執行之際，意圖損害債權人即自訴人之債權，而形式上有共同實
    施毀損之行為分擔、犯意聯絡甚明云云，即無理由，其上訴應予駁回。
據上論斷，應依刑事訴訟法第三百六十八條，判決如主文。
中      華      民      國    九十二    年      十二      月    十七    日
                              臺灣高等法院刑事第二十一庭
                                  審判長法  官  葉  騰  瑞
                                        法  官  江  國  華
                                        法  官  莊  明  彰
右正本證明與原本無異。
不得上訴。
                                        書記官  廖  逸  柔
中      華      民      國    九十二    年     十二      月     十八     日


司法院資訊處製作；財團法人民間司法改革基金會備份。
